臺灣高等法院民事判決　　　　　　　　100年度重上字第135號
上　訴　人　許秀葉
訴訟代理人　陳適庸律師
複　代理人　許博森律師
被　上訴人　楊春敏
訴訟代理人　羅炘沂律師
複　代理人　羅筱茜律師
　　　　　　羅翠慧律師
上列當事人間分配表異議之訴事件，上訴人對於中華民國99年11
月9日臺灣台北地方法院99年度重訴字第367號第一審判決，提起
上訴，本院於100年6月28日言詞辯論終結，判決如下：
    主  文
上訴駁回。
第二審訴訟費用由上訴人負擔。
    事 實 及 理 由
一、上訴人主張：伊為向訴外人鄭蕭美鈴借款，於民國（下同）
    83年3月1日將伊所有坐落台北市○○區○○段1小段633地號
    土地所有權全部及同段648地號土地所有權應有部分5分之4
    （下稱系爭土地），設定新臺幣（下同）3,000萬元之第二
    順位最高限額抵押權（下稱系爭抵押權）予鄭蕭美鈴，存續
    期間自83年2月26日至同年5月25日。詎鄭蕭美鈴迄今未交付
    借款，竟聲請原法院96年度拍字第1350號裁定獲准拍賣抵押
    物，復於原執行法院以97年度執字第33323號強制執行事件
    （下稱系爭執行事件）拍賣系爭土地期間，將系爭抵押權讓
    與被上訴人，被上訴人因此於拍定後獲分配執行費202,949
    元，第二順位抵押權25,003,000元，執行費10,851元。然上
    訴人與鄭蕭美鈴間並無任何債務關係存在，爰依強制執行法
    第41條第1項規定，提起本件分配表異議之訴。原審為上訴
    人全部敗訴之判決，上訴人不服，提起上訴，並聲明：(一)原
    判決廢棄。(二)系爭執行事件分配表1次序1執行費202,949元
    ，次序6第二順位抵押權25,003,000元，分配表2次序1執行
    費10,851元，應予剔除。
二、被上訴人則以：訴外人蕭柏煌前積欠鄭蕭美鈴債務2,500萬
    元，蕭柏煌為清償該債務，於83年2月間簽立切結書，將其
    對上訴人之2,500萬元債權讓與鄭蕭美鈴，並經上訴人同意
    設定系爭抵押權予鄭蕭美鈴以供擔保。嗣上訴人屆期無力清
    償，請求將清償期延至84年2月18日，另簽發發票日84年2月
    18日、面額2,500萬元、受款人為蕭柏煌之支票（下稱系爭
    支票），經蕭柏煌背書後交付鄭蕭美鈴，抵押權存續期間亦
    延長至84年5月16日止；其後鄭蕭美鈴將系爭抵押權及所擔
    保之債權讓與被上訴人，是上訴人主張系爭抵押權所擔保債
    權不存在，前開分配表分配被上訴人款項應予剔除，殊不足
    取等語，資為抗辯。並答辯聲明：上訴駁回。
三、上訴人主張其於83年3月1日，將所有之系爭土地設定3,000
    萬元之第二順位抵押權予鄭蕭美鈴，存續期間自83年2月26
    日至同年5月25日，復變更至84年5月16日，均經登記在案。
    嗣鄭蕭美鈴以清償期屆至未獲清償為由，聲請原法院核發96
    年度拍字第1350號裁定獲准拍賣抵押物，並持以為執行名義
    ，聲請原法院以系爭執行事件拍賣系爭土地，而被上訴人於
    98年6月23日向系爭執行事件提出其與鄭蕭美鈴簽訂之債權
    讓與契約書，原執行法院乃變更債權人為被上訴人，被上訴
    人因此於拍定後獲分配執行費202,949元，第二順位抵押權
    25,003,000元，執行費10,851元等情，及上訴人曾簽發系爭
    支票予蕭柏煌之事實，有抵押權設定契約書、土地登記謄本
    、他項權利變更契約書、系爭執行事件分配表、債權讓與契
    約書、系爭支票等影本，在卷可稽（見原審卷第65、131-13
    3頁）可稽，且為被上訴人所不爭執，並經本院調閱系爭執
    行事件卷宗查閱屬實，自堪信為真實。惟上訴人主張系爭抵
    押權擔保之債權不存在，則為被上訴人所否認，並以前揭情
    詞抗辯，是本件兩造之爭點應為系爭抵押權擔保之債權是否
    存在，經查：
  (一)按最高限額抵押權者，謂債務人或第三人提供其不動產為擔
    保，就債權人對債務人一定範圍內之不特定債權，在最高限
    額內設定之抵押權，96年3月28日增訂、96年9月28日施行之
    民法第881條之1第1項定有明文。此於民法物權編修正施行
    前設定之最高限額抵押權，亦適用之，同編施行法第17條亦
    有明定。又所謂最高限額之抵押契約，係指所有人提供抵押
    物，與債權人訂立在一定金額之限度內，擔保現在已發生及
    將來可能發生之債權之抵押權設定契約而言；此種抵押契約
    定有存續期間者，訂立契約之目的，顯在擔保存續期間內所
    發生之債權，凡在存續期間所發生之債權，皆為抵押權效力
    所及。
  (二)上訴人主張其並未積欠鄭蕭美玲任何債務，鄭蕭美玲自無任
    何對上訴人之債權可讓與被上訴人云云，惟查，證人蕭柏煌
    於原審證稱：上訴人向我借款2,500萬元，因為我所借予上
    訴人款項係我妹妹鄭蕭美鈴的，我於83年2月間簽署切結書
    ，將上訴人積欠我2,500萬元債權讓與鄭蕭美鈴，我有通知
    上訴人，因為抵押權設定要上訴人的同意，系爭支票就是我
    轉給我妹妹鄭蕭美鈴，後來錢沒有還，上訴人本來欲將系爭
    抵押權設定給我，因為款項是鄭蕭美鈴的，所以抵押權就設
    定給鄭蕭美鈴等語（見原審卷第202-203頁），是依證人蕭
    柏煌所言，上訴人對蕭柏煌本身負有2,500萬元之借款債務
    ，而系爭支票確係於上訴人簽發後經蕭柏煌背書轉讓予鄭蕭
    美玲，此與系爭支票背面有蕭柏煌之簽名及印文相符，堪認
    兩造間就系爭支票並非直接前後手，且系爭支票發票日為84
    年2月18日，即系爭支票債權發生在系爭抵押權存續期間83
    年2月26日至84年5月16日之間，依前揭說明，系爭支票2,50
    0萬元債權自為系爭抵押權所擔保之債權。而鄭蕭美鈴已將
    系爭抵押權及所擔保之債權讓與被上訴人，並經系爭執行事
    件變更債權人為被上訴人等情，有債權讓與契約書附卷可稽
    （見執行卷(三)第4-10頁），且為上訴人所不爭執，已如前述
    ，被上訴人自得基於抵押權人地位參與分配，則上訴人主張
    其並未積欠鄭蕭美玲任何債務，鄭蕭美玲自無任何對上訴人
    之債權可讓與被上訴人，進而主張系爭抵押權所擔保之債權
    不存在，其得請求剔除被上訴人分配款云云，自不足取。
  (三)上訴人雖主張其之所以設定系爭抵押權予鄭蕭美鈴，係為向
    鄭蕭美鈴借款，而鄭蕭美鈴迄今未交付借款云云，並提出三
    份存證信函（見原審卷第147-149頁）為證，欲證明其於85
    年6月24日以存證信函催告鄭蕭美鈴交付借款，而鄭蕭美鈴
    於同年7月1日以存證信函覆稱本件抵押借款2,500萬元全部
    款項已陸續匯入指定帳戶，上訴人再於85年7月4日以存證信
    函通知鄭蕭美鈴所稱已匯款2,500萬元並非事實等情，並主
    張系爭抵押權非擔保蕭柏煌讓與鄭蕭美鈴對上訴人之2,500
    萬元債權云云。然查，被上訴人係受讓蕭柏煌對上訴人之系
    爭票款債權2,500萬元，已如前述，況查，被上訴人已否認
    鄭蕭美鈴曾收受及寄發前開存證信函，上訴人亦未提出鄭蕭
    美鈴之收件回執，上開存證信函尚不足以據為有利上訴人之
    認定；退步言之，縱認有上開信函，然衡諸常情，上訴人若
    未收到借款2,500萬元，何以願於83年2月間無故辦理抵押權
    設立登記予鄭蕭美玲，並於期限屆至前再次辦理變更登記，
    展延清償期至84年5月16日？且於未收到借款情形下，十餘
    年來均未主張塗銷系爭抵押權登記？是上訴人遲至系爭土地
    遭拍賣後始為前揭主張，顯不足採。
  (四)上訴人另主張系爭支票係其於84年2月18日簽發予蕭柏煌作
    為合作投資契約之擔保，並非清償積欠蕭柏煌或鄭蕭美玲之
    借款，且提出80年12月5日由蕭柏煌代理紀速增與上訴人簽
    訂之合作契約書（見原審卷第143、144頁）為證。惟查，該
    合作契約書上固記載雙方約定紀速增出資2,500萬元合作興
    建坐落台北市○○區○○段1小段633等地號土地大樓等情，
    然依證人蕭柏煌於原審證稱該合作契約所載2,500萬元投資
    款與系爭抵押權所擔保債權無關等語（見原審卷第203頁）
    ，且衡諸常情，系爭支票若係作為上開合作投資之擔保，早
    於80年間簽立合作契約書之初即應簽立，豈可能於83年2月
    26日系爭土地設立抵押權，嗣於同年5月16日變更抵押權存
    續期間後，始於84年2月18日簽發？又上訴人與蕭柏煌簽訂
    該合作契約之用意，原係希望由蕭柏煌籌措該合建案所需資
    金2,500萬元，豈可能於渠等合作不順遂之際，反而由上訴
    人簽發系爭支票予蕭柏煌以作為雙方合作投資之擔保，上訴
    人所述顯有悖常理。此外，上訴人並未提出其他證據，以證
    明其簽發系爭支票確係作為其與紀速增間合作契約書之擔保
    ，上訴人上開主張，亦不足取。
  (五)又上訴人提出其於96年3月30日，與紀速增簽訂之協議書（
    見原審卷第145頁），主張雙方約定上訴人願支付1,700萬元
    解決雙方債務，簽約時給付100萬元，其中800萬元於紀速增
    撤銷系爭抵押權設定後，簽發2月到期支票，尾款800萬元開
    據6個月到期支票；且上訴人已簽發發票日96年3月30日，面
    額100萬元，受款人紀速增之支票予蕭柏煌提示兌現（見原
    審卷第146頁云云）。惟被上訴人否認上開協議書之真正，
    況系爭抵押權所擔保之債權為上訴人所簽發之系爭支票債權
    ，且兩造間並非該支票之前後手，已如前述，則上訴人簽發
    系爭支票予蕭柏煌間之原因關係，自不得持以對抗被上訴人
    。從而，不論系爭協議書是否真正，亦不影響系爭票款債權
    成立之效力。況證人蕭柏煌於原審證稱：上訴人積欠我一筆
    借款金額達3,200萬元，上訴人叫我投資合作蓋大樓，我就
    把借款充作投資款，後來大樓沒有蓋成，該協議書是伊代理
    紀速增簽訂的，此部分款項與我將前開2500萬元借款轉讓鄭
    蕭美鈴是不同筆，上訴人曾積欠我5,700萬元等語（見原審
    卷第203頁）。則上開協議書及面額100萬元支票仍不足以據
    為有利上訴人之認定。上訴人上開所辯，仍不足取。
四、綜上所述，上訴人主張系爭抵押權擔保之債權不存在，為不
    足採。從而，上訴人依強制執行法第41條第1項規定提起分
    配表異議之訴，請求系爭執行事件分配予被上訴人之分配表
    1次序1執行費202,949元，次序6第二順位抵押權25,003,000
    元，及分配表2次序1執行費10,851元，應予剔除，為無理由
    ，不予准許。原審為上訴人敗訴之判決，依法並無不合。上
    訴意旨指摘原判決不當，求予廢棄改判，為無理由，應予駁
    回。
五、本件事證已臻明確，上訴人於本院聲請訊問證人龔祖安、鄭
    蕭美玲，及向郵局函查原證5、6、7存證信函之收件人姓名
    ，均無必要，至兩造其餘之陳述及其攻擊防禦方法，經核亦
    與判決結果不生影響，不再一一論述，附此敘明。
據上論結，本件上訴為無理由，依民事訴訟法第449條第1項、第
78條，判決如主文。
中    華    民    國    100    年    7    月    12    日
                    民事第三庭
                        審判長法  官  林敬修
                              法  官  黃豐澤
                              法  官  劉勝吉
正本係照原本作成。
如不服本判決，應於收受送達後20日內向本院提出上訴書狀，其
未表明上訴理由者，應於提出上訴後20日內向本院補提理由書狀
（均須按他造當事人之人數附繕本）上訴時應提出委任律師或具
有律師資格之人之委任狀；委任有律師資格者，另應附具律師資
格證書及釋明委任人與受任人有民事訴訟法第466條之1第1項但
書或第2項（詳附註）所定關係之釋明文書影本。如委任律師提
起上訴者，應一併繳納上訴審裁判費。
中    華    民    國   100    年    7     月    12    日
                              書記官  殷丹妮
附註：
民事訴訟法第466條之1（第1項、第2項）：
對於第二審判決上訴，上訴人應委任律師為訴訟代理人。但上訴
人或其他法定代理人具有律師資格者，不在此限。
上訴人之配偶、三親等內之血親、二親等內之姻親，或上訴人為
法人、中央或地方機關時，其所屬專任人員具有律師資格並經法
院認為適當者，亦得為第三審訴訟代理人。